【裁判字號】    97,台上,1130
【裁判日期】    970320
【裁判案由】    妨害自由
【裁判全文】
最高法院刑事判決            九十七年度台上字第一一三０號
上  訴  人  台灣高等法院檢察署檢察官
被      告  甲○○
上列上訴人因被告妨害自由案件，不服台灣高等法院中華民國九
十七年一月三日第二審判決（九十六年度上訴字第四七九八號，
起訴案號：台灣台北地方法院檢察署八十六年度偵字第二二二一
號），提起上訴，本院判決如下：
    主  文
上訴駁回。
    理  由
按刑事訴訟法第三百七十七條規定：上訴於第三審法院，非以判
決違背法令為理由不得為之；是提起第三審上訴，應以原判決違
背法令為理由，係屬法定要件；如果上訴理由狀並未依據卷內訴
訟資料具體指摘原判決不適用何種法則或如何適用不當，或所指
摘原判決違法情事，顯與法律規定得為第三審上訴理由之違法情
形不相適合時，均應認其上訴為違背法律上之程式，予以駁回。
本件原判決撤銷第一審科刑判決，改判仍論處被告甲○○共同私
行拘禁罪刑（處有期徒刑一年，減為有期徒刑六月，如易科罰金
以銀元三百元即新台幣九百元折算一日）。檢察官之上訴意旨略
稱：（一）原判決理由固記載：「刑法第三百零二條之妨害自由
罪，係妨害他人自由之概括的規定，故行為人具有一定目的，以
非法方法剝奪人之行動自由者，除法律別有處罰較重之規定（例
如略誘及擄人勒贖等罪），應適用各該規定處斷外，如以使人行
無義務之事或妨害人行使權利為目的，而其強暴脅迫復已達於剝
奪人行動自由之程度，即祇成立本罪，不應再依同法第三百零四
條論處（參照最高法院九十三年度台上字第三三０九號判決意旨
）。被告於上開時、地對被害人楊永平施以現實強暴、脅迫手段
之危害要脅，而非單純以將來加害生命、身體、自由、名譽、財
產之事，恐嚇被害人楊永平，致生危害於安全，自不構成刑法第
三百零五條之恐嚇危害安全罪；且被告對證人楊永平施以上開強
暴、脅迫行為之目的，在於迫使楊永平撥打電話向王正芬籌款而
行無義務之事，惟其強暴、脅迫行為，已達私行拘禁楊永平（原
判決誤載為剝奪楊永平行動自由）之程度，應僅成立刑法第三百
零二條第一項之私行拘禁罪（原判決誤載為以非法方法剝奪人之
行動自由罪），不另構成刑法第三百零四條之強制罪。核被告所
為係犯刑法第三百零二條第一項之私行拘禁罪（原判決誤載為剝
奪他人行動自由罪）。被告以強暴、脅迫方式使人行無義務事之
低度行為，應為私行拘禁（原判決誤載為剝奪他人行動自由）之
高度行為所吸收，不另論罪，起訴書認另應論以刑法第三百零四
條第一項之強制罪、第三百零五條之恐嚇危害安全罪，容有誤會
」；惟依原判決事實認定：「一、……，雙方相約於同日下午一
時許在台北市○○○路一七九號一樓『豪情七海』餐廳碰面，迨
楊永平依約前往後，佡家宏及甲○○（即被告，下同）已在場等
候，並藉詞餐廳談話不方便，邀約楊永平前往甲○○前所佔用並
供辦公室使用位於台北市○○路三二八號九樓之七之台灣台北地
方法院法拍屋內商談，楊永平不疑有他，遂依二人指示駕車前往
該址，抵達該址後，現場已有甲○○僱用之丁建民（所涉妨害自
由部分業經執行完畢）、林剛玄（綽號『小玄』，所涉妨害自由
部分業經執行完畢）及真實姓名年籍不詳綽號『小可』、『阿琪
』之成年男子等四人在場等候，佡家宏、甲○○與楊永平旋進入
辦公室內之一房間商談，丁建民、林剛玄等人則在外守候待命。
佡家宏與甲○○甫進入房間，即要求楊永平還款，因雙方對於金
額意見不一，甲○○遂示意佡家宏先行離去，由甲○○繼續向楊
永平催討債務，並出言向楊永平恫稱：『若拿不出錢來，就要幹
掉你』，以加害生命安全之事恐嚇楊永平，並要求楊永平打電話
籌款，致使楊永平心生畏懼，危害於楊永平生命之安全，楊永平
於同日下午三時許，受迫打電話向其妻王正芬求援，要求王正芬
籌款二百萬元（新台幣，下同）現金，因王正芬遲未能籌得款項
，甲○○復於同日下午五時許，以電話聯絡楊永平之友人張正文
（業經無罪判決確定）前來，由張正文居中斡旋還款之事，迄同
日晚間九時許，因王正芬仍未籌得款項，甲○○遂指示同有犯意
聯絡之丁建民、林剛玄、『阿琪』、『小可』等四人繼續在辦公
室守候，禁止楊永平離去而予私行拘禁」觀之，被告係先以恐嚇
方式向被害人楊永平催討債務未果，復強制被害人向其妻王正芬
求援，籌款償債均未果後，始「指示」同有犯意聯絡之丁建民、
林剛玄、「阿琪」、「小可」等四人，禁止楊永平離去而予以私
行拘禁。因而被告所為之恐嚇、強制罪犯行及剝奪行動自由（私
行拘禁）行為，均屬不同層次之犯行，被害人雖受被告恐嚇及強
制，惟仍無還債之舉動，被告因無法達成討債目的，始以剝奪人
之行動自由（私行拘禁）之犯意為之，非即於一開始即有剝奪行
動自由（私行拘禁）之犯行，原審逕論以刑法第三百零二條之剝
奪行動自由（私行拘禁）罪，其事實認定與所適用之法條，即有
未洽。（二）原判決理由內雖分別記載：「上揭犯罪事實，業據
上訴人即被告甲○○於原審法院（指第一審）審理時及本院（指
原審）審理時供承不諱在卷」、「爰審酌甲○○之素行、犯罪之
動機、目的、手段，為協助他人索討債務，竟恃人多勢眾而以妨
害被害人楊永平行動自由之方式，迫使被害人楊永平及王正芬償
還債務，其並係居於指揮領導之地位，被害人楊永平因而所遭剝
奪行動自由之時間、所受之損害非輕及上訴人犯罪後坦承犯行等
一切情狀，量處有期徒刑一年，而查被告犯罪時間係在民國九十
六年四月二十四日前，所犯合於中華民國九十六年罪犯減刑條例
減刑之規定，……減其宣告刑二分之一」。惟查被告於偵查中矢
口否認犯行，其於原審九十六年十二月五日準備程序中猶堅稱：
「我是冤枉的，我沒有限制被害人之行動自由」、「不是，我當
天晚上約九點就離開了，當時楊永平還沒有離開，後來他有無離
開我不知道，我隔天中午到辦公室時，楊永平不在辦公室」、「
一審以為認罪協商會判比較輕才認罪」；是被告自始並無悔悟之
心，而係在浪費司法資源，冀求獲判有期徒刑六月以下，以易科
罰金了事。原判決認定被告供承犯罪事實，顯與實際狀況有所出
入。又被告有前科紀錄，素行不佳，於八十七年間亦因妨害自由
等案件經法院判處有期徒刑八月確定，且依據台灣台北地方法院
八十五年度感裁字第九五、九六號裁定所示，被告於八十四、八
十五年間，利用法拍程序，有恐嚇他人之行為，參以被告於犯後
經通緝多年，又未與被害人達成任何和解或賠償，原判決予被告
得易科罰金之刑度，顯無法生警惕之效，且與社會所祈（期）待
之公平正義相背離等語。
惟查：原判決依憑被告於第一審及原審審理時供認犯罪之自白、
證人楊永平、王正芬分別於偵審中之指證、共同被告丁建民於台
灣台北地方法院八十六年度訴字第二三八四號案件審理中所為不
利於被告之供述、警方在王復華處查扣由王正芬交付之五十萬元
現金、面額共計一百五十萬元支票五紙（付款人均為台灣省合作
金庫、面額分別五十萬元一紙、三十萬元二紙、二十萬元二紙）
、付款人均為台灣省合作金庫之空白支票十一紙、卷附之扣押證
明筆錄及王正芬出具之贓物認領領據乙紙等證據資料，認定上訴
人有其事實欄所載之犯行，已於理由內詳敘其調查證據之結果及
取捨證據認定之理由。從形式上觀察，原判決並無認定事實與卷
內證據資料不符之違背法令情形。至於被告於原審準備程序雖陳
稱：「我是冤枉的，我沒有限制被害人的行動自由」、「不是，
我當天晚上約九點就離開了，當時楊永平還沒有離開，後來他有
無離開我不知道，我隔天中午到辦公室時，楊永平不在辦公室」
、「一審以為認罪協商會判比較輕才認罪」；惟其在第一審審理
中即先後供稱：「（問：對檢察官起訴之犯罪事實有何意見？）
沒有意見，我都承認」、「（問：對於起訴之犯罪事實，有何意
見？）沒有意見，我都承認」（見第一審卷第八九頁背面、第九
十頁）；而原審審判長於審判期日，就被訴之犯罪事實訊問被告
時，其亦供認：「事實都對」（見原審卷第三八頁、第三九頁）
；則原判決理由說明：「上揭犯罪事實，業據上訴人即被告甲○
○於原審法院（指第一審）審理時及本院（指原審）審理時供承
不諱在卷」，即與上引審判筆錄之記載，並無不符。檢察官上訴
意旨（二）執此指摘原判決認定被告供承犯罪之事實與實際狀況
有所出入等語，顯非依據卷內資料而為主張。又原判決審酌被告
之素行、犯罪之動機、目的、手段，為協助他人索討債務，竟恃
人多勢眾而以妨害被害人楊永平行動自由之方式，迫使被害人楊
永平、王正芬償還債務，被告並居於指揮領導之地位，被害人楊
永平被剝奪行動自由之時間、所受之損害非輕及被告犯罪後坦承
犯行等一切情狀，於法定刑範圍內，量處被告有期徒刑一年；復
認被告犯罪時間係在九十六年四月二十四日以前，所犯合於中華
民國九十六年罪犯減刑條例之減刑規定，又核無該條例第五條所
定不得減刑之情形，乃依該條例第二條第一項第三款、第七條之
規定減其宣告刑二分之一，並依同條例第九條規定，併諭知如易
科罰金以銀元三百元即新台幣九百元折算一日，自未違法。檢察
官上訴意旨（二）另單純就原判決量刑輕重為爭執，亦非合法之
第三審上訴理由。本件上訴違背法律上程式，應以駁回。至於原
判決理由說明經刑法第三百零二條第一項私行拘禁罪吸收之強制
部分及該理由內敘明不構成之恐嚇危害安全部分，檢察官起訴書
係指訴被告牽連犯恐嚇危害安全及強制等罪，而依刑法第三百零
五條、第三百零四條第一項規定提起公訴，經核該二罪名均屬刑
事訴訟法第三百七十六條第一款之案件，檢察官就被告妨害自由
重罪部分之上訴既不合法，自無從就有實質上或裁判上一罪關係
之該等輕罪併為實體上審理，此等部分既經第二審判決，自皆不
得上訴於第三審法院，檢察官上訴意旨（一）竟對該等部分提起
上訴，均非適法，俱應併予駁回。
據上論結，應依刑事訴訟法第三百九十五條前段，判決如主文。
中    華    民    國  九十七  年    三    月   二十   日
                      最高法院刑事第九庭
                          審判長法官  林  永  茂
                                法官  吳  昆  仁
                                法官  蘇  振  堂
                                法官  蕭  仰  歸
                                法官  何  菁  莪
      本件正本證明與原本無異
                                      書  記  官
中    華    民    國  九十七  年    三    月  二十五  日
                                                   ｍ


司法院資訊處製作；財團法人民間司法改革基金會備份。
